【裁判字號】    94,上易,460
【裁判日期】    950126
【裁判案由】    給付補償費
【裁判全文】
臺灣高等法院臺中分院民事判決         94年度上易字第460號
上  訴  人  乙  ○
訴訟代理人  楊榮富律師
複 代理 人  丁○○律師
被 上訴 人  台中市政府
法定代理人  甲○○
訴訟代理人  戊○○
            丙○○
上列當事人間請求給付補償費事件，上訴人對於中華民國94年9
月30日臺灣臺中地方法院第一審判決（94年度訴字第1572號），
提起上訴，本院於95年1月17日言詞辯論終結，判決如下：
    主      文
原判決除確定部分外，關於駁回上訴人後項之訴部分廢棄。
前項廢棄部分，被上訴人應再給付上訴人，依本金新台幣
4,294,928元，自民國92年8月5日起至94年7月20日止，按年息百
分之五計算之利息。
其餘上訴駁回。
第二審訴訟費用由被上訴人負擔。
    事實及理由
一、上訴人於原審起訴主張：上訴人自民國（下同）64年10月6
    日起向被上訴人承租代管坐落台中市○○區○○段705號之
    公有耕地，並於83年12月換約。被上訴人於82年間辦理台中
    市第10期市地重劃時，將系爭公有耕地列為第10期市地重劃
    土地之一部，並動工辦理市地重劃之整地工作，嗣於89年2
    月10日辦竣第10期市地重劃土地分配並公告確定在案。系爭
    公有耕地經重劃後，其地號變更為台中市○○區○○段170
    、170之1地號土地，並指定為公園用地，已不能達租賃目的
    。依平均地權條例第63條第1項、第2項第1款規定：「出租
    之公、私有耕地因實施市地重劃致不能達到原租賃之目的者
    ，由直轄市或縣（市）政府逕為註銷其租約並通知其當事人
    。依前項規定註銷租約者，承租人得依左列規定請求或領取
    補償：一、重劃後分配土地者，承租人得向出租人請求按重
    劃計劃書公告當期該土地之公告土地現值3分之1之補償」。
    詎被上訴人未依平均地權條例第63條第1項之規定逕行註銷
    系爭公有耕地租約，亦未依同條第2項前段之規定給付補償
    費，經上訴人屢次申請註銷租約及請求發放補償費，被上訴
    人遲至91年8月20日始將租約註銷，致上訴人無端多繳89年
    、90年期兩期地租，共新台幣（下同）3,944元，而依上開
    規定應發放補償費4,294,928元，迄未給付。準此，上訴人
    依平均地權條例第63條第1項．第2項第1款之規定，請求被
    上訴人給付補償費及其遲延利息，並依不當得利之法律關係
    ，請求被上訴人返還溢付之地租。並聲明：(一)被上訴人應給
    付上訴人4,302, 816元及自91年8月21日起至清償日止，按
    年息百分之5計算之利息。(二)被上訴人應返還原告3,944元，
    及自起訴狀繕本送達之翌日起至清償日止，按年息百分之5
    計算之利息。
二、被上訴人則以：上訴人向被上訴人承租台中市○○區○○段
    第705地號土地乙筆，訂有公有耕地市字第104號租賃契約，
    該筆土地因坐落第10期市地重劃區範圍，於82年9月參加第
    10期市地重劃，並於89年2月完成重劃土地分配作業，重劃
    後指配於北屯區○○段170號，都市計劃編定為公園用地。
    因被上訴人尚無闢建計劃，無預算金額補償承租人，故於重
    劃後並未終止租約，並於89年12月7日與上訴人續訂6年租約
    在案，至91年5月14日上訴人為免繳租金，遂向被上訴人申
    請在未發放補償前先行註銷租約，經被上訴人於91年8月8日
    准予註銷在案。按平均地權條例第63條及市地重劃實施辦法
    48條等相關規定並無給付起始日及加計利息之規定，且本案
    係由上訴人於91年5月14日逕向被上訴人申請註銷租約，上
    訴人請求返還地租及利息，依法無據等語置辯。並聲明：原
    告之訴駁回。
三、原審判命被上訴人應給付上訴人補償費4,294,928元，及自
    原審起訴狀繕本送達之翌日（即94年7月21日）起，至清償
    日止，按年息百分之五計算之利息，而駁回上訴人其餘之請
    求。被上訴人就原審為其敗訴之判決部分，未提起上訴，該
    部分已確定。上訴人就原審駁回其請求部分提起上訴，其上
    訴聲明，求為判決：(一)原判決不利於上訴人之部分廢棄。(二)
    廢棄部分，被上訴人應再給付上訴人3,944元，及自起訴狀
    繕本送達之翌日起至清償日止，按年息5%計算之利息暨自民
    國92年8月5日（即台灣台中高等行政法院92年度訴字第666
    號行政訴訟起訴狀繕本送達之翌日）起至94年7月20日止，
    依本金4,294,928元，按週年利率5%計算之利息。（原審請
    求自91年8月21日起，至92年8月4日止部分，未再聲明上訴
    ）(三)第一、二審訴訟費用由被上訴人負擔。被上訴人則聲明
    ：求為判決，駁回上訴。
四、查上訴人向被上訴人承租台中市○○區○○段第705地號土
    地乙筆，訂有公有耕地市字第104號租賃契約，該筆土地因
    坐落第10期市地重劃區範圍，於82年9月參加第10期市地重
    劃，並於89年2月完成重劃土地分配作業，重劃後分配坐落
    台中市○○區○○段170號土地，業經都市計劃編定為公園
    用地。因被上訴人並無預算金額補償上訴人，故於重劃後並
    未終止租約，兩造並於89年12月7日續訂6年租約在案，上訴
    人並繳納89年、90年期兩期地租，共計3,944元，嗣於91年5
    月14日向被上訴人申請在未發放補償前先行註銷租約，經被
    上訴人於91年8月8日准予註銷在案，被上訴人依平均地權條
    例第63條之規定，應發放補償費4,294,928元等事實，為兩
    造所不爭執，並有台中市公有耕地租賃契約書、公有土地繳
    納地租聯單、土地登記謄本、申請書、台中市政府函、簡便
    行文表、協調會議紀錄及地價謄本影本等為證，自堪信為真
    實。
五、按平均地權條例第63條第1項、第2項第1款規定：「出租之
    公、私有耕地因實施市地重劃致不能達到原租賃之目的者，
    由直轄市或縣（市）政府逕為註銷其租約並通知其當事人。
    依前項規定註銷租約者，承租人得依左列規定請求或領取補
    償：一、重劃後分配土地者，承租人得向出租人請求按重劃
    計劃書公告當期該土地之公告土地現值3分之1之補償」。上
    訴人向被上訴人承租之耕地因實施市地重劃，重劃後指配之
    土地業經都市計劃編定為公園用地，則上訴人承租之公有耕
    地顯因實施市地重劃致不能達到原租賃之目的，依上開規定
    ，被上訴人應按重劃計劃書公告當期該土地之公告現值3分
    之1補償予上訴人。系爭土地按重劃計劃書當期公告現值計
    算3分之1為4,294,928元，為被上訴人所不爭執，從而上訴
    人請求被上訴人給付補償費4,294,928元，即屬有據。原審
    判令被上訴人如數給付並以依平均地權條例及市地建劃實施
    辦法並無應自註銷租約之日起，給付補償費之遲延利息之規
    定，惟依民法第229條第2項規定：「給付無確定期限者，債
    務人於債權人得請求給付時，經其催告而未為給付，自受催
    告時起，負遲延責任；其經債權人起訴而送達訴狀者，與催
    告有同一效力」。系爭補償費之給付並無確定之期限，上訴
    人於被上訴人註銷租約及重劃後分配土地，得請求被上訴人
    給付補償費，經催告而未給付，被上訴人應自受催告時起負
    遲延責任。本件被上訴人於94年7月20日收受本件起訴狀繕
    本，有送達證書在卷可證，依上開民法規定，可認與催告有
    同一效力。原審因而認為被上訴人應自94年7月20日起負遲
    延責任，乃判令自94年7月21日起，應按上開補償費之金額
    加計年息百分之5之計算之遲延利息。（此部分被上訴人並
    未提起上訴，上訴人就其請求自91年8月21日起算，至92年8
    月4日止部分之遲延利息部分被駁回，亦未表示不服，附此
    說明）此部分之判決，固屬無誤。惟查，上訴人提起本件訴
    訟前，曾於92年7月25日提起行政訴訟（案號：92年度訴字
    第666號），請求被上訴人給付系爭補償費，而該案件之起
    訴狀繕本於92年8月4日送達於被上訴人，此經本院調卷查明
    送達證書屬實。嗣該案件雖經台中高等行政法院以無審判權
    為由，駁回上訴人之請求，然揆諸上開法條之規定，經上訴
    人提起前揭訴訟而送達起訴狀繕本者，亦與催告具有同一效
    力，被上訴人自應於92年8月4日收受前揭行政訴訟起訴狀繕
    本起負給付遲延之責任，上訴人自得請求被上訴人自收受該
    起訴狀繕本之翌日即95年8月5日起算之遲延利息。準此，上
    訴人除得請求原審判決所准許之遲延利息外，尚得請求自92
    年8月5日起至94年7月20日止之遲延利息甚明。被上訴人以
    其尚無闢建公園之計劃，故未編列預算而未予補償有不可歸
    責之事由云云，自不足採。原審鄰決漏未調卷，致未能考慮
    此部分遲延利息之請求而未予斟酌，自有未洽，上訴人提起
    上訴，請求應再增加此部分之遲延利息之給付，自屬有理由
    ，此部分之上訴，自屬有理由，應將原判決關於駁回此部分
    之請求廢棄，改判令被上訴人再為給付。
六、上訴人另主張：原租耕之土地，經重劃指配為公園用地後，
    即令尚無實際之闢建計劃，然已暫時作為軍功國小之用地，
    土地上均是石頭，早已不能耕作，為被上訴人於上開行政訴
    訟中所自承，此有該案件之準備程序筆錄可參，是以依平均
    地權條例第63條第1項之規定，被上訴人應逕為註銷租約，
    竟遲不註銷租約，猶開單通知上訴人繳納89年、90年兩期地
    租計3,994元，嗣屢經上訴人陳情要求註銷租約後，方於91
    年8 月8日註銷本件租約，是就被上訴人違反依法行政原則
    未逕予註銷租約，卻變相要求上訴人續約繳交租金3,994元
    之部分，核屬被上訴人不當之利得，上訴人自得依不當得利
    之法律關係，請求被上訴人返還之。準此，原審判決就上開
    事項疏未審究，徒以上訴人繳納89、90年兩期租金時，系爭
    租約尚未經註銷，仍存續為由，否准上訴人有關返還已繳納
    兩期租金之請求，自有未當云云。經查，上訴人固曾於89年
    7月6日起曾向被上訴申請發放補償費，惟被上訴人未予發放
    ，乃兩造復於89年12月7日又續訂公有耕地租賃契約，租賃
    期間六年，直至91年5月14日再度申請註銷租約，被上訴人
    始於91年8月20日予以註銷，此有上訴人在原審提出之申請
    書、陳情書、公有耕地租賃契約等為證。（見原審卷第13頁
    至18 頁）上訴人於91年5月14日之申請書雖稱係被上訴人發
    函通知換（續）租約，而申請人於未註銷原耕地租約及發放
    補償費前，為維已身之權益，遂於89年12月7日依函示與被
    上訴人換（續）訂租賃契約云云（詳見原審卷第16頁申請書
    說明三）因此足認上訴人確有與被上訴人換（續）租約之事
    實，且目的在維護自身權益，並未違背其本意，而依平均地
    權條例第63條之規定，必須註銷租約者，承租人始得請求或
    領取補償費，本件縱使被上訴人有應行註銷租約而未註銷之
    情事，惟上訴人已陳情而知悉被上訴人之所以未即註銷，確
    有其不得已之原因，並曾與上訴人協調，上訴人仍與之續約
    ，則續約後被上訴人依租賃契約所收取之租金，即無不當得
    利可言。上訴人主張被上訴人所收取之89、90兩年期之租金
    ，共計3,944元為不當得利，請求返還，尚屬無據。原審判
    決駁回上訴人此部分之請求，核無違誤。上訴為無理由，應
    予駁回。
七、據上論結，上訴為一部有理由，一部無理由，應依民事訴訟
    法第449條第1項、第450條、第79條判決如主文。
中    華    民    國    95    年    1     月    26    日
                      民事第三庭審判長法  官  陳照德
                                      法  官  陳成泉
                                      法  官  蔡王金全
以上正本係照原本作成。
不得上訴。
                                      書記官  陳美利
中    華    民    國    95    年    1     月    26    日
                                                      Ｖ


司法院資訊處製作；財團法人民間司法改革基金會備份。
